臺灣臺中地方法院民事判決　　　　　　　99年度訴字第2540號
原　　　告　謝玉婷
訴訟代理人　黃英傑律師
複　代理人　詹閔智
被　　　告　何宗鴻
　　　　　　范麗花
上列當事人間確認抵押權不存在等事件，本院於民國100年4月29
日言詞辯論終結，判決如下：
    主      文
確認被告何宗鴻所有如附表所示之土地與建物，於民國93年6月4
日設定登記權利人為被告范麗花，擔保債權總金額為新臺幣玖拾
萬元之第一順位抵押權；另於民國96年9月7日設定登記權利人
為被告范麗花，擔保債權總金額為新臺幣壹佰萬元之第二順位抵
押權，均不存在。
被告何宗鴻、范麗花應將前項所示之貳筆抵押權設定登記，予以
塗銷。
訴訟費用新臺幣貳萬零壹佰零柒元由被告負擔。
    事實及理由
一、按不變更訴訟標的，而補充或更正事實上或法律上陳述者，
    非為訴之變更或追加，民事訴訟法第256條定有明文。查被
    告何宗鴻就附表所示3筆土地之所有權，權利範圍均僅為1/1
    0，此有土地登記謄本3份附卷可稽，惟原告起訴時，其聲明
    係求為確認被告何宗鴻以該3筆土地之全部及附表所示建物
    ，以被告范麗花為權利人，所設定登記如主文第1項之2筆抵
    押權不存在，及被告2人應塗銷該2筆抵押權設定登記，故其
    聲明就前述2筆抵押權標的物權利範圍之記載，自屬錯誤。
    原告於本院最後言詞辯論期日，更正其聲明為如主文第1、2
    項所示，核屬更正事實上之陳述，並不涉及訴訟標的之變更
    或追加，揆諸前揭規定，非屬訴之變更或追加，自無不可，
    合先敘明。
二、原告主張：
  (一)被告何宗鴻於民國95年11月16日，委請原告擔任連帶保證人
    ，向訴外人寶華商業銀行股份有限公司（下稱寶華銀行，其
    權利義務已於97年5月24日由新加坡商星展銀行股份有限公
    司概括承受）貸款新臺幣（下同）2,800,000元，並以其所
    有之門牌號碼臺中市潭子區興豐山莊12之1號建物與坐落基
    地，為寶華銀行設定抵押權。惟該被告自97年11月16日起，
    無力償還前述借款，經寶華銀行聲請法院拍賣上開抵押標的
    物，以資受償，拍賣所得不足清償之餘額590,650元，則由
    原告代為清償，原告因而依民法第749條規定，對被告何宗
    鴻取得債權。原告嗣後聲請鈞院對被告何宗鴻核發99年度司
    促字第18403號支付命令，命該被告應給付原告590,650元及
    利息，因該被告未於法定期間內提出異議而確定。詎原告持
    該確定支付命令為執行名義，聲請法院強制執行被告何宗鴻
    所有財產之際，始知該被告早已將其所有如附表所示之土地
    與建物（下稱系爭不動產），以被告范麗花為抵押權人，先
    於93年6月4日，設定登記擔保債權總金額為930,000元之第
    一順位抵押權；再於96年9月7日，設定擔保債權總金額為1,
    000,000元之第二順位抵押權。惟被告范麗花為被告何宗鴻
    之母親，其2人並無任何債權債務關係，其等顯係為避免被
    告何宗鴻因日後積欠債務無法清償，致系爭不動產遭法院強
    制執行，而為不實之抵押權設定登記，是上述2筆抵押權因
    所擔保之債權不存在而失所附麗，自亦不存在，被告2人應
    將該2筆抵押權設定登記予以塗銷。
  (二)被告2人雖抗辯：訴外人張位全前曾於93年間，向被告范麗
    花購買系爭不動產，嗣因認附表所示建物有瑕疵，要求被告
    范麗花買回，被告何宗鴻則向被告范麗花表示有意購買系爭
    不動產，張位全遂將系爭不動產轉售被告何宗鴻，惟被告何
    宗鴻當時之資力僅能先支付200,000元，故另向被告范麗花
    借用930,000元，被告范麗花則以其先後於93年5月11日與同
    年5月28日，交付張位全之500,000元及424,000元，加計其
    代被告何宗鴻支付之房屋契稅與代書費，合計930,000元，
    充作其貸與被告何宗鴻之款項，被告何宗鴻因而在系爭不動
    產移轉登記為其所有後，為被告范麗花設定上開第一順位抵
    押權等語。惟被告何宗鴻若係向張位全購買系爭房地，理應
    將購屋款項給付張位全，而非被告范麗花，且其若因購屋款
    項不足，須向張位全舉債，亦應以系爭不動產為張位全設定
    抵押權，方屬合理。至於被告范麗花雖曾於93年5月11日，
    自其於郵局開設之帳戶內提領現金500,000元，另於93年5月
    28日，自其於日盛銀行開設之帳戶內，轉帳支出424,000元
    ，然無從進而證明其係將上述提款與轉帳金額貸與被告何宗
    鴻。況且，依被告所提如後述(三)之單據所載，被告2人間連
    95、96年間之小額借款都會以書面記錄，若其間確有因房屋
    買賣而借貸之事，其數額更為龐大，豈有不訂立書面契約之
    理？
  (三)被告2人復抗辯：被告何宗鴻於結婚後，與妻子之生活費用
    過鉅，故陸續向被告范麗花借款約1,000,000元，被告何宗
    鴻為擔保此部分借款債務，始為被告范麗花設定上開第二順
    位抵押權等語。惟依被告2人所提被告何宗鴻於95、96年間
    向被告范麗花借款1,000,000元之明細，其上所載被告何宗
    鴻夫婦自95年9月25日結婚時起，迄至上開第二順位抵押權
    設定登記之日即96年9月7日止，不到1年期間內，每月平均
    向被告范麗花借用之生活費，高達83,000元，於96年4月之
    單月借貸金額，更達170,000元之鉅，被告范麗花倘非有一
    定資力，實無法出借如此龐大數額之金錢予被告何宗鴻。然
    被告范麗花係以清潔工為業，且自陳收入並不固定，迄今復
    未提出借款資金來源或財力之相關證明，自難僅憑該借款明
    細，即認上開第二順位抵押權所擔保之債權確實存在。再由
    上開借款明細記載，被告何宗鴻最後一次借款時間為96年9
    月6日，然該被告與其妻係於97年11月18日離婚，於離婚前
    長達14個月，竟無任何借款記錄，與其所辯之前曾密集與大
    額地向被告范麗花借款，有相當大的反差，益徵該借據明細
    應係事後偽造，並非真實。
  (四)被告范麗花又抗辯：其除被告何宗鴻外，另有其他子女，為
    顧及兒女間之公平，才會要求被告何宗鴻設定抵押權作為向
    其借款之擔保云云。然被告范麗花此部分抗辯若屬實情，被
    告2人在設定上開2筆抵押權時，理當就債務清償日期、債務
    人應給付之利息、遲延利息與違約金等作約定，始能真正顧
    及子女間之公平，惟上述2筆抵押權設定登記內容並無相關
    之約定，足見被告范麗花此部分抗辯，不足採信。況且，被
    告范麗花既自稱於93年6月貸與被告何宗鴻930,000元，惟被
    告何宗鴻迄至95年間均未清償分文，被告范麗花竟仍同意繼
    續借款予被告何宗鴻，且金額高達1,000,000元，復未就清
    償期、利息、遲延利息或違約金等事項加以約定，此與常情
    更有違背。
  (五)又承前述，原告業已取得法院對被告何宗鴻核發之確定支付
    命令，自得請求該被告依該支付命令內容而為給付，是被告
    2人所辯被告何宗鴻實係遭其父親即訴外人何長益利用作為
    人頭，出名向寶華銀行借款，與原告間並未成立保證之債權
    債務關係云云，不問是否屬實，均與本件訴訟無關，而無審
    酌之必要。
  (六)並聲明：如主文第1、2項所示。
三、被告抗辯：
  (一)被告何宗鴻並不認識原告，亦未向寶華銀行借款，該被告實
    係因智能不足，理解與溝通能力不如常人，致遭其父親即訴
    外人何長益利用作為人頭，出名向寶華銀行申辦房屋貸款，
    原告則係因與何長益為舊識，而同意擔任借款保證人。故原
    告實係為何長益之債務保證，基於債權契約之相對性，原告
    不應向被告何宗鴻請求償還其代何長益清償之借款。又被告
    何宗鴻所有、為寶華銀行設定抵押權之門牌號碼臺中市潭子
    區興豐山莊12之1號建物與坐落基地，交易價值僅有2,600,0
    00元，何長益卻以之作為擔保向寶華銀行貸得2,800,000元
    ，顯有超貸情形，原告知悉上情，卻未主張任何權利，應認
    其與有過失。
  (二)被告范麗花於93年間將系爭不動產出售予訴外人張位全，嗣
    後，張位全因認附表所示建物有瑕疵，要求被告范麗花買回
    ，被告何宗鴻即表示有意購買系爭不動產，惟被告何宗鴻當
    時之資力僅能先支付200,000元，故其另向被告范麗花借用
    930,000元。被告范麗花遂先於93年5月11日，自其在郵局所
    開設帳戶提領500,000元，再於同年5月28日，自其於日盛銀
    行開設之帳戶內轉帳支出424,000元後，將該2筆款項給付張
    位全，加計其代被告何宗鴻支付之房屋契稅與代書費，合計
    930,000元，充作其貸與被告何宗鴻之款項。被告何宗鴻遂
    在經移轉登記為系爭不動產所有人後，於93年6月4日，為被
    告范麗花設定登記上開第一順位抵押權，以擔保被告范麗花
    上開借款債權日後得受清償。又被告何宗鴻於95年間結婚，
    其妻一天到晚要錢，被告何宗鴻因而陸續向被告范麗花借款
    ，數額累計約1,000,000元，被告何宗鴻因而再以系爭不動
    產，為被告范麗花設定登記第二順位抵押權，以擔保該部分
    借款債權。被告范麗花雖係以清潔員為業，惟其帳戶內隨時
    都有現金可供提領；至其所以要求被告何宗鴻應提供名下不
    動產設定抵押權，作為向其借款之擔保，乃因其尚有其他子
    女，為求公平，有抵押權之設定，可方便日後追償，且被告
    何宗鴻清償時亦有所依據，故上開2筆抵押權確實有擔保之
    債權存在，絕非如原告所言係屬虛偽。
  (三)並聲明：駁回原告之訴。
四、以上事實為兩造所不爭執，核與原告提出之土地與建物登記
    謄本、本院99年度司促字第18403號支付命令及其確定證明
    書（以上均為影本）為證，堪信為真實：
  (一)被告何宗鴻所有之系爭不動產，於93年6月4日，經設定登記
    以被告范麗花為權利人，擔保債權總金額為930,000元之第
    一順位抵押權；另於96年9月7日，經設定登記以被告范麗花
    為權利人，擔保債權總金額為1,000,000元之第二順位抵押
    權。
  (二)原告曾聲請本院對被告何宗鴻核發99年度司促字第18403號
    支付命令，命被告何宗鴻給付590,650元，及自98年12月7日
    起至清償日止，按週年利率5％計算之利息；該支付命令未
    經被告何宗鴻於法定期間內提出異議，業已確定。
五、原告主張：上述2筆抵押權並無擔保之債權存在，依抵押權
    之從屬性，該2筆抵押權亦不存在等語，為被告2人所否認，
    並以前揭情詞置辯，則本件應審究者，厥為：被告范麗花對
    被告何宗鴻有無前述2筆抵押權所擔保之930,000元及1,000,
    000元債權？經查：
  (一)首按民事訴訟法第247條所謂即受確認判決之法律上利益，
    係指因法律關係之存否不明確，致原告在私法上之地位有受
    侵害之危險，而此項危險得以對於被告之確認判決除去之者
    而言，故確認法律關係成立或不成立之訴，苟具備前開要件
    ，即得謂有即受確認判決之法律上利益，縱其所求確認者為
    他人間之法律關係，亦非不得提起，最高法院著有42年臺上
    字第1031號判例可資參照。查原告係在取得本院對被告何宗
    鴻核發之上述確定支付命令後，欲持該支付命令為執行名義
    ，聲請法院就被告何宗鴻所有之系爭不動產強制執行之際，
    得知系爭不動產業經設定登記有上述2筆抵押權；原告雖主
    張該2筆抵押權並無擔保之債權存在，故該2筆抵押權亦不存
    在，惟為被告2人所否認。而上述2筆抵押權倘確實有擔保債
    權存在，即得優先於原告對被告何宗鴻之上開普通債權受清
    償，則原告得自系爭不動產之強制執行程序中獲償之金額，
    勢必受有影響，是以上開法律關係之存否不明確，已導致原
    告在私法上之地位有受侵害之危險，而此項危險得以法院對
    被告所為上述2筆抵押權不存在之確認判決除去，故應認原
    告就本件訴訟有即受確認判決之法律上利益。被告2人雖抗
    辯：被告何宗鴻係遭其父親即訴外人何長益利用作為人頭，
    出名向寶華銀行貸款，原告則因與何長益為舊識，而同意擔
    任該項借款保證人，原告與被告何宗鴻並不相識，原告實係
    為何長益之債務保證，則原告向寶華銀行代償借款後，應向
    何長益請求償還，不應對被告何宗鴻有所主張，及就該被告
    所有之系爭不動產取償云云。然原告聲請本院對被告何宗鴻
    核發之上開支付命令，既未據該被告於法定期間內提出異議
    而確定，該支付命令已發生與確定判決同一之效力，原告自
    得以被告何宗鴻之債權人身分，藉由法院就該被告所有之系
    爭不動產所為強制執行程序，就該確定支付命令所示債權受
    償；又系爭不動產所設定登記以被告范麗花為權利人之前述
    2筆抵押權，其擔保債權之存否，對原告得否順利受償債權
    既有影響，原告自亦得提起本件確認訴訟，以除去其法律上
    地位可能遭受之不利侵害，是被告2人所辯原告不得對被告
    何宗鴻有所主張等語，尚非可採。
  (二)次按抵押權為從物權，以其擔保之債權於該抵押權擔保期間
    存在為發生之要件，契約當事人間除以債權之發生為停止條
    件，或約定就將來應發生之債權而設定外，若所擔保之債權
    不存在或未發生，縱為抵押權之設定登記，仍難認其抵押權
    業已成立，此乃抵押權成立上（發生上）之從屬性；又確認
    法律關係不存在之訴，如被告主張其法律關係存在時，應由
    被告負舉證責任，最高法院著有42年臺上字第170號判例可
    資參照。查系爭不動產上設定登記之前述2筆抵押權，均係
    一般抵押權，而非最高限額抵押權，揆諸前揭說明，該2筆
    抵押權之成立，自須以登記權利人（即被告范麗花）對於登
    記債務人（即被告何宗鴻）有擔保之債權存在為要件。而原
    告既否認上開2筆抵押權有擔保債權存在，依據上述判例意
    旨，應由被告2人就該2筆抵押權所擔保債權存在之事實，負
    舉證責任。經查：
  1.就第一順位抵押權所擔保之債權部分：
    被告2人雖抗辯：緣訴外人張位全曾於93年間，向被告范麗
    花購買系爭不動產，嗣張位全因認附表所示建物有瑕疵，要
    求被告范麗花買回，被告何宗鴻遂向被告范麗花表示有意購
    買系爭不動產，故張位全將系爭不動產轉售被告何宗鴻，惟
    被告何宗鴻當時之資力僅能先支付200,000元，故另向被告
    范麗花借用930,000元，被告范麗花遂先於93年5月11日，自
    其在郵局所開設帳戶提領500,000元，再於同年5月28日，自
    其在日盛銀行開設之帳戶內轉帳支出424,000元後，將該2筆
    款項給付張位全，加計其代被告何宗鴻支付之房屋契稅與代
    書費，合計930,000元，充作其貸與被告何宗鴻之款項，被
    告何宗鴻因而在系爭不動產移轉登記為其所有後，為被告范
    麗花設定上開第一順位抵押權等語，並提出郵局交易明細、
    日盛銀行存摺、土地建築改良物買賣所有權移轉契約書及臺
    中市稅捐稽徵處93年度契稅繳納書各1份（以上均為影本）
    為證，然原告否認被告范麗花係以其所稱上述代被告何宗鴻
    向張位全給付系爭不動產買賣價金之方式，貸款予被告何宗
    鴻。被告所提上述郵局交易明細及銀行存摺，至多僅能證明
    被告范麗花於93年5月11日及28日，自其個人在金融機構所
    開設帳戶內，提領500,000元及轉帳支出424,000元，無從進
    而推論其確係將該等金錢給付張位全，更不足以據此認定其
    與被告何宗鴻間就該等金錢業已成立消費借貸契約。至於土
    地建築改良物買賣所有權移轉契約書及臺中市稅捐稽徵處93
    年度契稅繳納書，充其量僅能作為系爭不動產係由張位全以
    買賣為原因，移轉登記為被告何宗鴻所有，及該被告曾就附
    表所示建物之買賣繳納契約之證明，尚難憑此遽認被告何宗
    鴻購買系爭不動產及繳納契稅之款項，均係向被告范麗花所
    借。被告另聲請訊問之證人即代書詹國華於本院100年1月4
    日言詞辯論期日到庭時，對於本院所詢問：系爭不動產本來
    是否為被告范麗花所有，其後賣給張位全，因為張位全認為
    有瑕疵，再賣給被告何宗鴻？之問題，答稱：伊已沒有印象
    ，記不起來了等語，故該證人之證言，仍無法證明被告2人
    所辯：系爭不動產係先由被告范麗花出售張位全，再由張位
    全轉售被告何宗鴻，被告何宗鴻則向被告范麗花借款，向張
    位全支付買賣價金等情，確屬真正。被告2人雖於本院最後
    言詞辯論期日，聲請本院訊問證人張位全，然迄至本院宣示
    判決之日止，均未提供張位全之聯絡方式，本院自無從通知
    其到庭作證，附此敘明。是被告2人既無法舉證證明其等所
    辯：被告何宗鴻係為購買系爭不動產，而向被告范麗花借用
    930,000元，並於取得系爭不動產所有權後，設定上開第一
    順位抵押權，擔保該項借款債權等語，係屬真實，就此應由
    其等負舉證責任之事實，應受不利之認定。
  2.就第二順位抵押權所擔保之債權部分：
    被告2人雖另抗辯：被告何宗鴻於95年間結婚，其妻一天到
    晚要錢，被告何宗鴻因而陸續向被告范麗花借款，數額累計
    約1,000,000元，被告何宗鴻遂再以系爭不動產，為被告范
    麗花設定登記第二順位抵押權，以擔保該部分借款債權等語
    ，並提出上有被告何宗鴻簽名之借款明細（附本院卷第87頁
    至90頁）為證，惟原告否認被告2人間有該借款明細所載之
    借貸行為。觀諸該借款明細所載借款時間，係自95年10月8
    日至96年9月6日，且借款筆數多達39筆，惟被告何宗鴻書寫
    各次借款紀錄之字跡，其字體大小、筆勢走法與各筆紀錄之
    間距，均甚為一致且整齊，全然不像是被告何宗鴻在每次借
    款後個別留下之紀錄，反較為類似其在相近時間內一次寫下
    之大量文字與數字，則被告何宗鴻是否確有在該借款明細所
    載日期，向被告范麗花借貸其上所載款項之事實，已值存疑
    。再參以被告2人為母子至親，被告范麗花非無可能為免上
    開2筆抵押權遭塗銷，臨訟要求被告何宗鴻書寫上開借款明
    細，作為抵押權擔保債權存在之證明，故在被告2人未能提
    出其他證據之情況下，僅憑該借款明細，實不足以證明被告
    范麗花確曾於95年間迄至上開第二順位抵押權於96年9月7日
    設定登記之期間內，借款1,000,000元予被告何宗鴻。是被
    告2人就其等所辯：被告何宗鴻係因在前述期間陸續向被告
    范麗花借款1,000,000元，而設定上開第二順位抵押權作為
    擔保等語，既無法提出確切證據加以證實，自應承受該應由
    其等負舉證責任之事實不能證明，所生之不利益。
六、綜上所述，被告何宗鴻所有系爭不動產上設定登記以被告范
    麗花為權利人之上開第一順位抵押權及第二順位抵押權，均
    無擔保之債權存在，依據前揭有關抵押權成立上從屬性之說
    明，該2筆抵押權自難認為已成立。從而，原告訴請確認上
    開2筆抵押權不存在，自屬有據。又上開2筆抵押權之設定，
    既違反抵押權之從屬性而無效，原告訴請被告2人將該2筆抵
    押權設定登記予以塗銷，合於民法第113條：「無效法律行
    為之當事人，於行為當時知其無效，或可得而知者，應負回
    復原狀或損害賠償之責任」之規定，亦有理由，應併准許。
七、本件事證已臻明確，兩造其餘攻擊防禦方法，經核均與判決
    結果不生影響，爰不分別斟酌論述，附此敘明。
八、訴訟費用負擔之依據：民事訴訟法第78條。
中    華    民    國   100    年    5     月    13    日
                      民事第二庭  法  官  鍾啟煒
正本係照原本作成。
如對本判決上訴，須於判決送達後20日內向本院提出上訴狀。如
委任律師提起上訴者，應一併繳納上訴審裁判費。
中    華    民    國   100    年    5     月    13    日
                                  書記官
附表：
土地部分：臺中市○區○○○段93-235地號、同段93-242地號與
同段93-248地號等3筆土地，權利範圍均為1/10。
建物部分：臺中市○區○○○段2628建號、門牌號碼臺中市○區
○○路1段412巷27之3號4樓建物，權利範圍全部。